臺灣高雄地方法院民事判決　　　　　　　100年度訴字第562號
原　　　告　張林愛
　　　　　　林家安
　　　　　　林玉堂
上三人共同
訴訟代理人　陳文欽律師
被　　　告　林添草
訴訟代理人　王淑珠
被　　　告　蘇美玉
上二人共同
訴訟代理人　江信賢律師
　　　　　　曾靖雯律師
　　　　　　蔡麗珠律師
　　　　　　謝凱傑律師
被　　　告　莊月英
　　　　　　蘇建旭
　　　　　　蘇蕙文
　　　　　　蘇吳雪連
　　　　　　蘇建明即蘇鐘銘
　　　　　　蘇郁真即蘇郁雯
　　　　　　蘇雅琪
　　　　　　蘇進生
　　　　　　　　　　　號
　　　　　　邱蘇月香
　　　　　　張勝雄
　　　　　　張碧珊
　　　　　　張嘉珍
　　　　　　張碧芬
　　　　　　張文綺
　　　　　　張瑞珍
　　　　　　張馨文
　　　　　　　　　　　之1
　　　　　　張嘉玲
上列當事人間請求拆屋還地事件，經本院於民國100 年9 月15日
言詞辯論終結，判決如下：
    主      文
被告蘇美玉、莊月英、蘇建旭、蘇蕙文、蘇吳雪蓮、蘇建明、蘇
郁真、蘇雅琪、蘇進生、邱蘇月香、張勝雄、張碧珊、張嘉珍、
張碧芬、張文綺、張瑞珍、張馨文及張嘉玲應將如附表二編號1
所示建物拆除，並返還附表二編號1 所示占用土地予原告。
被告林添草應將如附表二編號2 所示建物拆除，並返還附表二編
號2 所示占用土地予原告。
訴訟費用由被告按附表三所示比例分擔。
本判決原告勝訴部分，於原告分別以附表四編號1 、2 所示金額
為附表四編號1 、2 所示被告供擔保後，得假執行。
    事實及理由
壹、程序事項：
一、按訴狀送達後，原告不得將原訴變更或追加他訴。但請求之
    基礎事實同一者或不甚礙被告之防禦及訴訟之終結者，不在
    此限，民事訴訟法第255 條第1 項第2 款、第7 款定有明文
    。本件原告原起訴請求被告蘇美玉、林添草分別將其等所占
    用原告共有如附表一所示土地（下稱系爭土地），其上所興
    建如附表二編號1 、2 所示地上物拆除，將所占用之土地返
    還原告。嗣因查知附表二編號1 所示地上物為訴外人林福周
    興建後出售訴外人蘇有福，蘇有福於民國90年9 月8 日死亡
    ，原告即於100 年1 月18日具狀（見本院卷一第93頁）追加
    蘇有福之繼承人即被告莊月英、蘇建旭、蘇蕙文、蘇吳雪蓮
    、蘇建明、蘇郁真、蘇雅琪、蘇進生、邱蘇月香及蘇雪（均
    未拋棄繼承，卷一第264 頁）。另因蘇雪於95年7 月28日死
    亡（卷二第5 頁），原告復於100 年7 月13日（本院卷二第
    2 頁）具狀撤回蘇雪，另追加張勝雄、張碧珊、張馨文、張
    瑞珍、張嘉珍、張碧芬、張嘉玲及張文綺（均未拋棄繼承，
    卷一第267 頁）。經查，原告追加上開被告之訴（附表二編
    號1 部分）僅屬基於系爭土地所有權人同一權利之行使，請
    求之基礎事實同一，且訴訟及證據資料具有同一性或一體性
    ，無礙被告之防禦及本件訴訟之終結，依首揭規定，自應准
    許。
二、本件被告蘇美玉、莊月英、蘇建旭、蘇蕙文、蘇吳雪蓮、蘇
    建明、蘇郁真、蘇雅琪、蘇進生、邱蘇月香、張勝雄、張碧
    珊、張嘉珍、張碧芬、張文綺、張瑞珍、張馨文及張嘉玲經
    合法通知，均未於言詞辯論期日到場，又核無民事訴訟法第
    386 條各款所列情形，爰依原告之聲請，由其一造辯論而為
    判決。
貳、實體事項：
一、原告主張：系爭土地為原告共有，詎被告並無合法權源而在
    系爭土地內興建如附表二編號1 、2 所示地上物占有使用，
    致原告受有無法使用收益之損害，原告自得請求被告將附表
    二編號1 、2 之地上物拆除並返還土地。為此，爰依所有物
    返還請求權之法律關係，提起本訴。並聲明：除假執行擔保
    金額外，餘如主文第1 、2 項所示。
二、林添草則以：附表二編號2 所示地上物係林福周興建後由訴
    外人即父親林田繼承取得，再由伊受贈取得。又系爭土地原
    為林福周與訴外人即原告之前手林天賜共同承租耕作及居住
    ，嗣林天賜依耕地放領規定取得系爭土地所有權後，已同意
    將系爭土地應有部分1/2 贈與林福周，伊占有附表二編號2
    所示土地自屬有權占有。縱認林天賜與林福周就系爭土地間
    無贈與關係，惟林福周係取得林天賜同意後始興建附表二編
    號2 之地上物，林福周基於使用借貸關係亦得有權占用系爭
    土地等語，資為抗辯。蘇美玉未於最後言詞辯論期日到場，
    惟依其先前之陳述略以：附表二編號1 之地上物係林福周興
    建後出售蘇有福，林天賜取得系爭土地所有權後，同意蘇有
    福占有附表二編號1 所示土地，蘇有福與林天賜就系爭土地
    具使用借貸關係，屬有權占有等語，資為抗辯。並均聲明：
    原告之訴駁回。
三、莊月英、蘇建旭、蘇蕙文、蘇吳雪蓮、蘇建明、蘇郁真、蘇
    雅琪、蘇進生、邱蘇月香、張勝雄、張碧珊、張嘉珍、張碧
    芬、張文綺、張瑞珍、張馨文及張嘉玲均經合法通知，皆未
    於言詞辯論期日到場，亦未提出書狀為任何聲明或陳述。
四、兩造不爭執事項：
  (一)系爭土地由原告共有，應有部分比例如附表一所示。
  (二)被告分別以附表二編號1 、2 所示地上物占用系爭土地，面
    積、位置如附表二及附圖所示。
  (三)附表二編號1 之地上物係林福周興建後出售予蘇有福。
  (四)附表二編號2 之地上物係林福周興建後由林田繼承，再由林
    添草因贈與取得。
  (五)原告林家安及林玉堂祖父係林天賜。
五、本件爭點：
  (一)被告占用系爭土地，有無合法權源？
  (二)原告請求被告拆除附表二編號1 、2 所示地上物，有無理由
    ？
六、茲就兩造之爭點，析述本院得心證之理由如下：
  (一)被告占用系爭土地，有無合法權源？
    1.按稱贈與者，謂當事人約定，一方以自己之財產無償給與
      他方，他方允受之契約；稱使用借貸者，謂當事人一方以
      物交付他方，而約定他方於無償使用後返還其物之契約；
      不動產物權，依法律行為而取得、設定、喪失及變更者，
      非經登記，不生效力。前項行為，應以書面為之。民法第
      406 條、第464 條、第758 條分別定有明文。再按以無權
      占有為原因，請求返還所有物之訴，被告對原告就其物有
      所有權存在之事實無爭執，而僅以非無權占有為抗辯者，
      原告於被告無權占有之事實，無舉證責任。被告應就其取
      得占有，係有正當權源之事實證明之。如不能證明，則應
      認原告之請求為有理由，最高法院72年度台上字第1552號
      判決意旨參照。
    2.原告主張系爭土地為其所有，被告應拆除附表二編號1 、
      2 所示地上物並返還土地之事實，然為被告林添草、蘇美
      玉所否認，並舉證人蘇界和為證，且提出附表二編號1 、
      2 所示地上物現況照片及略圖等資料為證（見本院卷二第
      68 至86 頁）。
    3.經查，系爭土地由原告共有，應有部分比例如附表一所示
      乙節，為兩造所不爭，顯見被告對原告為系爭土地所有權
      人之事實無爭執，依上開說明，被告自應證明占有系爭土
      地具正當權源。其次，蘇界和雖於本院審理中證述：與林
      天賜、林福周、蘇有福係鄰居而認識，系爭土地係茄定鄉
      人提供林天賜、林福周耕作之權利，蘇有福曾告知林福周
      將系爭土地東側部分房屋賣給蘇有福，林天賜、林福周早
      期均有在系爭土地種蕃薯等語，惟亦同時證述：林福周與
      蘇有福談房屋買賣時並未在場，亦未曾聽林天賜說過房屋
      或土地買賣之事，僅知悉林福周與蘇有福有買賣之事，與
      林天賜比較沒往來等語（見本院卷二第117 至121 頁）。
      蘇界和並未證述林天賜曾將系爭土地贈與林福周之情事，
      亦未曾提及林天賜與林福周或蘇有福就系爭土地有使用借
      貸之情況，且蘇界和與林天賜並非熟識，本院尚難僅憑蘇
      界和曾聽聞蘇有福告知與林福周間有買賣交易之事，即推
      認林天賜就系爭土地與林福周或蘇有福間成立贈與或使用
      借貸關係，而遽為有利林添草或蘇美玉之認定。又依林添
      草、蘇美玉提出之前揭照片、略圖及附圖觀之，附表二編
      號1 、2 所示地上物均位於系爭土地之西北側，附表二編
      號2 所示地上物大部分面積尚坐落於同段第245 地號土地
      ，足見該等資料僅為附表二編號1 、2 所示地上物於系爭
      土地之位置及建築狀況，尚難據此認定林福周或蘇有福基
      於何種法律關係而占用系爭土地，況依常理而論，倘林福
      周已受林天賜贈與或同意使用系爭土地應有部分之1/2 ，
      林福周自無將附表二編號2 之地上物大部分範圍均蓋在非
      其所有之第245 地號土地之必要，則林添草、蘇美玉提出
      之前揭照片及略圖亦難為有利林添草及蘇美玉之認定。此
      外，林添草及蘇美玉並未提出其他具體證據證明具合法權
      源占用系爭土地，則原告主張被告無權占有系爭土地，即
      屬可採。
    4.復查，原告主張莊月英、蘇建旭、蘇蕙文、蘇吳雪蓮、蘇
      建明、蘇郁真、蘇雅琪、蘇進生、邱蘇月香、張勝雄、張
      碧珊、張嘉珍、張碧芬、張文綺、張瑞珍、張馨文及張嘉
      玲無合法權源，共同無權占有附表二編號1 所示土地之事
      實，有蘇有福及蘇雪之繼承系統表、被告之戶籍謄本及本
      院民事科查詢無拋棄繼承紀錄表等資料為證（見本院卷一
      第83、190 至199 、264 、265 、267 頁、本院卷二第5
      至10頁），且莊月英、蘇建旭、蘇蕙文、蘇吳雪蓮、蘇建
      明、蘇郁真、蘇雅琪、蘇進生、邱蘇月香、張勝雄、張碧
      珊、張嘉珍、張碧芬、張文綺、張瑞珍、張馨文及張嘉玲
      對於原告主張之事實，已於相當時期受合法之通知，未於
      言詞辯論期日到場，亦未提出準備書狀爭執，依民事訴訟
      法第280 條第3 項、第1 項規定，應視同自認，則原告主
      張之前開事實，堪信為真實。
  (二)原告請求被告拆除附表二編號1 、2 所示地上物，有無理由
    ？
    1.按所有人對於無權占有或侵奪其所有物者，得請求返還之
      ，民法第767 條前段定有明文。
    2.經查，被告分別以附表二編號1 、2 所示地上物占用系爭
      土地，面積、位置如附表二及附圖所示乙節，為兩造所不
      爭，且原告係系爭土地所有權人，被告無合法權源占用附
      表二編號1 、2 所示土地等節，均如前述，依上開規定，
      原告請求被告拆除附表二編號1 、2 所示地上物，並返還
      占有土地，即屬有據。
七、綜上所述，原告本於民法第767 條之規定，於如主文第1 、
    2 項所示之範圍內，為有理由，應予准許。另原告陳明願供
    擔保，聲請宣告假執行，核無不合，爰酌定相當之擔保金額
    准許之。
八、本件事證已臻明確，兩造其餘主張、抗辯及所用之攻擊、防
    禦方法與舉證，核與本判決結果不生影響，爰不逐一論駁。
九、據上論結，本件原告之訴為有理由，依民事訴訟法第385 條
    第1 項前段、第78條、第85條第2 項、第390 條第2 項，判
    決如主文。
中    華    民    國   100    年    9     月    30    日
                  民事第五庭        法  官    何佩陵
正本係照原本作成。
如不服本判決，應於送達後20日內，向本院提出上訴狀並表明上
訴理由，如於本判決宣示後送達前提起上訴者，應於判決送達後
10日內補提上訴理由書（須附繕本）。如委任律師提起上訴者，
應一併繳納上訴審裁判費。
中    華    民    國   100    年    9     月    30    日
                                    書記官    陳喜苓
附表一
┌─┬─────────────────┬─┬──────┬──────────┐
│編│      土    地      座      落    │地│面        積│                    │
│  │                                  │  │            │應  有  部  分      │
│  │                                  │目│            │                    │
│  ├───┬────┬────┬───┤  ├──────┤                    │
│號│縣  市│鄉鎮區  ○  段    │地號  │  │  平方公尺  │                    │
│  ├───┼────┼────┼───┼─┼──────┼──────────┤
│１│高雄市│永安區  ○○○○段│268-1 │旱│   1413     │張林愛：7190/10000  │
│  │      │        │        │      │  │            │林家安：1405/10000  │
│  │      │        │        │      │  │            │林玉堂：1405/10000  │
│  │      │        │        │      │  │            │                    │
└─┴───┴────┴────┴───┴─┴──────┴──────────┘
┌─────────────────────────────┐
│附表二：                                                  │
├──┬────┬─────────┬─────────┬─┤
│編號│被告姓名│建物門牌號碼      │占用部分及面積（平│  │
│    │        │                  │方公尺）          │  │
├──┼────┼─────────┼─────────┼─┤
│001 │蘇美玉  │高雄市○○區○○路│A1：100平方公尺   │  │
│    │莊月英  │190 號            │                  │  │
│    │蘇建旭  │（無設籍資料）    │                  │  │
│    │蘇蕙文  │                  │                  │  │
│    │蘇吳雪蓮│                  │                  │  │
│    │        │                  │                  │  │
│    │蘇建明即│                  │                  │  │
│    │蘇鐘銘  │                  │                  │  │
│    │        │                  │                  │  │
│    │蘇郁真即│                  │                  │  │
│    │蘇郁雯  │                  │                  │  │
│    │        │                  │                  │  │
│    │蘇雅琪  │                  │                  │  │
│    │蘇進生  │                  │                  │  │
│    │        │                  │                  │  │
│    │邱蘇月香│                  │                  │  │
│    │即蘇月香│                  │                  │  │
│    │        │                  │                  │  │
│    │張勝雄  │                  │                  │  │
│    │張碧珊  │                  │                  │  │
│    │張馨文  │                  │                  │  │
│    │張瑞珍  │                  │                  │  │
│    │張嘉珍  │                  │                  │  │
│    │張碧芬  │                  │                  │  │
│    │張嘉玲  │                  │                  │  │
│    │張文綺  │                  │                  │  │
├──┼────┼─────────┼─────────┼─┤
│002 │林添草  │高雄市○○區○○路│B1：12平方公尺    │  │
│    │        │192 號            │C1：36 平方公尺   │  │
│    │        │                  │D1：3 平方公尺    │  │
└──┴────┴─────────┴─────────┴─┘
┌─────────────────────────┐
│附表三：負擔訴訟費用百分比                        │
├──┬────┬─────────┬───────┤
│編號│被告姓名│負擔訴訟費用百分比│              │
│    │        │                  │              │
├──┼────┼─────────┼───────┤
│001 │蘇美玉  │連帶負擔訴訟費用  │              │
│    │莊月英  │2/3               │              │
│    │蘇建旭  │                  │              │
│    │蘇蕙文  │                  │              │
│    │蘇吳雪蓮│                  │              │
│    │        │                  │              │
│    │蘇建明即│                  │              │
│    │蘇鐘銘  │                  │              │
│    │        │                  │              │
│    │蘇郁真即│                  │              │
│    │蘇郁雯  │                  │              │
│    │        │                  │              │
│    │蘇雅琪  │                  │              │
│    │蘇進生  │                  │              │
│    │        │                  │              │
│    │邱蘇月香│                  │              │
│    │即蘇月香│                  │              │
│    │        │                  │              │
│    │張勝雄  │                  │              │
│    │張碧珊  │                  │              │
│    │張馨文  │                  │              │
│    │張瑞珍  │                  │              │
│    │張嘉珍  │                  │              │
│    │張碧芬  │                  │              │
│    │張嘉玲  │                  │              │
│    │張文綺  │                  │              │
├──┼────┼─────────┼───────┤
│002 │林添草  │負擔訴訟費用1/3   │              │
│    │        │                  │              │
│    │        │                  │              │
└──┴────┴─────────┴───────┘
附表四  原告供擔保金額
┌────────────────────┐
│                                        │
├──┬────┬─────────┬──┤
│編號│被告姓名│  新臺幣          │    │
│    │        │                  │    │
├──┼────┼─────────┼──┤
│001 │蘇美玉  │  37,000元        │    │
│    │莊月英  │                  │    │
│    │蘇建旭  │                  │    │
│    │蘇蕙文  │                  │    │
│    │蘇吳雪蓮│                  │    │
│    │        │                  │    │
│    │蘇建明即│                  │    │
│    │蘇鐘銘  │                  │    │
│    │        │                  │    │
│    │蘇郁真即│                  │    │
│    │蘇郁雯  │                  │    │
│    │        │                  │    │
│    │蘇雅琪  │                  │    │
│    │蘇進生  │                  │    │
│    │        │                  │    │
│    │邱蘇月香│                  │    │
│    │即蘇月香│                  │    │
│    │        │                  │    │
│    │張勝雄  │                  │    │
│    │張碧珊  │                  │    │
│    │張馨文  │                  │    │
│    │張瑞珍  │                  │    │
│    │張嘉珍  │                  │    │
│    │張碧芬  │                  │    │
│    │張嘉玲  │                  │    │
│    │張文綺  │                  │    │
├──┼────┼─────────┼──┤
│002 │林添草  │   19,000元       │    │
│    │        │                  │    │
│    │        │                  │    │
└──┴────┴─────────┴──┘